【裁判字號】    94,重上更(二),584
【裁判日期】    950111
【裁判案由】    重利
【裁判全文】
臺灣高等法院臺南分院刑事判決   94年度重上更(二)字第584號
上  訴  人
即  被  告  甲○○
選任辯護人  徐美玉律師
            黃紹文律師
            黃溫信律師
上列上訴人因重利案件，不服臺灣嘉義地方法院八十九年度易字
第二００號中華民國八十九年五月九日第一審判決（起訴案號：
臺灣嘉義地方法院檢察署八十九年度偵字第四一三號），提起上
訴，判決後，由最高法院第二次發回更審，本院判決如左：
    主  文
原判決關於甲○○常業重利部分撤銷。
甲○○共同以乘他人急迫貸以金錢，而取得與原本顯不相當之重
利為常業，累犯，處有期徒刑陸月，如易科罰金，以參佰元折算
壹日。扣案之印泥壹盒、0000000000號行動電話壹具
及空白本票貳本均沒收。
    事  實
一、甲○○曾於民國（下同）八十五年間因犯違反槍砲彈藥刀械
    管制條例案件，經本院判處有期徒刑二年八月確定，於八十
    六年十月十四日縮短刑期執行完畢，猶不知悔改，不思循正
    當途徑賺取生活之資，竟以收取與原本不相當之重利營生，
    而為常業，自八十八年十月間某日起經營俗稱之地下錢莊業
    務，同時不定期於自由時報及聯合報等報紙刊登貸款廣告，
    以（０五）0000000、0000000號電話自動轉
    接至0000000000行動電話作為聯絡工具，以引誘
    急迫需款使用者告貸，甲○○對外自稱「陳先生」以防被查
    獲，並自八十八年十、十一月間某日起，以每月新台幣（下
    同）三萬元之代價，僱用李儀安（已判處罪刑確定）擔任接
    聽電話、放款、收取利息等工作，甲○○與李儀安共同基於
    常業重利之犯意連絡，而乘丙○○、丁○○因輕率、無經驗
    或就醫而急需用錢之機會，分別於如附表編號一、二所示日
    期貸與丙○○、丁○○如附表編號一、二所示之金額而收取
    如表列之利息，借款人於借款同時必須先行提供身分證及簽
    發本票供質押擔保，因而共同取得與原本顯不相當之重利。
    嗣於八十八年十二月三十日中午十二時十五分許，甲○○偕
    同李儀安至嘉義縣中埔鄉隆興村大埕七十一號向如附表編號
    三之乙○○（此部分不成立重利罪）催討債務時為警查獲，
    並扣得甲○○所有供其與李儀安共同常業重利所用之印泥一
    盒、0000000000號行動電話一具及預備供經營地
    下錢莊所用之空白本票二本（另扣得借款人丙○○、丁○○
    交付供擔保用之本票各一紙）。
二案經嘉義縣警察局移送臺灣嘉義地方法院檢察署檢察官偵查
    起訴。
    理  由
一、本件重利罪部分，第一審公訴人起訴時認被告係犯刑法第三
    百四十四條之普通重利罪，於本院上訴審審理時，第二審公
    訴人變更起訴法條為刑法第三百四十五條之常業重利罪。又
    被告同意同案被告李儀安於警詢、偵審所為之供述均有證據
    能力，且放棄對於李儀安之對質詰問權；更對於被害人丁○○在警詢所為之供述，均明示同意於審判程序作為證據，本
    院審酌其等之言詞陳述係本諸自由意志所作成，且與被告之
    自白相符，依其情況，足供為證據之評價，依刑事訴訟法第
    一百五十九條之五第一項之規定，認有證據能力，至於被害
    人丙○○、丁○○於偵查及審理時雖亦有到庭指訴，然因未
    依法具結，所為之供述證據自無證據能力。又被告甲○○另
    被訴恐嚇危害安全部分，公訴人以此部分與前開有罪之常業
    重利罪為犯意個別，罪名互異，應予分論並罰，原審就此部
    分為被告甲○○無罪之諭知，嗣經檢察官就此部分上訴認被
    告甲○○應構成恐嚇危害安全罪云云提起上訴，此部分已經
    本院前審上訴駁回而確定，因而本院僅就被告被訴重利審理
    ，且重利部分僅被告不服提起上訴，合先敘明。
二、訊據上訴人即被告甲○○坦承自八十八年十月間某日起經營
    俗稱之地下錢莊業務，同時不定期於自由時報及聯合報等報
    紙刊登貸款廣告，以（０五）0000000、00000
    00號電話自動轉接至0000000000行動電話作為
    聯絡工具，對外自稱「陳先生」以防被查獲，並以每月三萬
    元之代價僱用同案被告李儀安擔任接聽電話、放款、收取利
    息等工作，於八十八年十月、十一月間借被害人丙○○五萬
    元（簽發六萬二千元之本票一張擔保），十五日利息五千元
    ，於八十八年十二月一日借被害人丁○○五萬元（簽發六萬
    元之本票一張擔保），十五日利息一萬元，借款人於借款同
    時必須先行提供身分證及簽發本票供質押擔保等情。惟辯稱
    ：其平日在嘉義縣中埔鄉社口村種植約五甲地之檳榔樹，每
    年約可收成一百十萬元，其係利用農閒時經營貸款業務，比
    較其種植檳榔之收入與利息收入，檳榔收入高出利息收入甚
    多，客觀上其並無以重利維生，且其與配偶離異多年，需接
    送子女上下學，又因從事放款，乃以月薪三萬元之代價，僱
    用李儀安代為分擔工作，李儀安除需接聽電話、駕車載其出
    外放款外，亦需幫忙其接送子女，並在家陪伴，其借款給被
    害人丙○○時，李儀安未一起去，被害人乙○○借款用於賭
    博，其借款顯非出於急迫、輕率、無經驗，本案僅扣得被害
    人丙○○、丁○○、乙○○簽發之本票，並未發現有其他借
    款人，而該三人借款金額依序為五萬元、五萬元、四萬五千
    元，本金金額甚少，其利息所得不多，原審認定其經營之規
    模不小，尚嫌速斷云云。
三、經查：
（一）被告甲○○於八十八年十、十一月間某日貸款五萬元與被
      害人丙○○，以每十五日為一期，每期收取五千元利息之
      事實，屢據被告甲○○於原審審理時及本院審理時供承不
      諱，核與被害人丙○○時指述之情節大致相符，並有被害
      人丙○○之身分證影本一份及其簽發之本票影本一張附於
      警卷足憑。雖被害人丙○○所簽發之本票面額為六萬二千
      元，有前開本票影本一張可稽，惟按諸一般地下錢莊經營
      方式，借款人簽發本票之面額均超出實際借款金額，參以
      本件另被害人丁○○向被告甲○○借款五萬元（被害人丙○○、丁○○均未預扣利息），亦簽發面額六萬元之本票
      ，有該本票影本一張附於警卷可參，被害人丁○○簽發本
      票之面額亦超出其實際借款金額五萬元等情，參以被告甲○○於本院調查時供稱：本票只是形式上寫一下而已（見
      本院九十二年一月三日訊問筆錄），應認被告甲○○、被
      害人丙○○供述一致之借款五萬元，十五日利息五千元為
      可採，至於被告甲○○於偵查中供稱被害人丙○○向其借
      款四萬元，簽發五萬二千元之本票一張，十五日為一期，
      每期利息一萬二千元云云，不但與上述事實不符，且該供
      述並無證據能力，因而並本院不採為證據使用。又被告甲○○貸款五萬元與被害人丙○○，以每十五日為一期，每
      期收取五千元之利息，經核算其年利率高達百分之二百四
      十，顯見被告係乘丙○○輕率且無經驗，而貸放並藉此取
      得與原本顯不相當之重利。
（二）被告甲○○於八十八年十二月一日貸款五萬元與被害人丁○○，以每十五日為一期，每期收取一萬元利息之事實，
      業據被告甲○○於原審偵審及本院供認不諱，並稱這是大
      家商量同意的利息等情，核與被害人丁○○於警訊時指述
      情節相符（見警卷第九頁背面），並有被害人丁○○之身
      分證影本一份及其簽發之本票影本一張附於警卷可憑。至
      於被告甲○○於原審審理時供稱：其借與被害人丁○○五
      萬元，利息是一個月一萬元云云，與上述事實不符，亦無
      可採。又被告甲○○貸款五萬元與被害人丁○○，以每十
      五日為一期，每期收取一萬元之利息，經核算其年利率高
      達百分之四百八十，丁○○於警詢時亦陳稱：「我因生病
      就醫無錢，不得已才向甲○○借錢」（見警卷第十頁背面
      ），顯見被告係乘丁○○急迫，而貸放並藉此取得與原本
      顯不相當之重利。
（三）同案被告李儀安於八十八年十二月三十日偵查中供稱：「
      （何時開始幫甲○○經營地下錢莊？）一個多月」「（借
      給幾人？）三個」等語（見偵查卷第十頁反面），且李儀
      安於本院前審審理時亦供稱其自八十八年十、十一月間某
      日起即以三萬元之代價受僱於甲○○，足徵李儀安於被告
      甲○○貸款與被害人丙○○、丁○○時，已受僱於被告甲○○擔任接聽電話、放款、收取利息等工作。被告甲○○
      及李儀安共同常業重利之犯行，並有扣案之印泥一盒、0
      000000000號行動電話一具、空白本票二本、簽
      名本票三張（被害人丙○○、乙○○、丁○○為發票人之
      本票各一張）、被害人丙○○之身分證一枚可資佐證。
（四）又被告甲○○經營地下錢莊，並於自由時報及聯合報等報
      紙刊登貸款廣告，對不特定之第三人招攬業務，且其貸款
      利息高達年利率百分之二百四十或百分之四百八十，足徵
      被告甲○○係以犯重利罪之行為為生活之事業，顯以放高
      利貸為常業。被告甲○○雖辯稱其種植檳榔之收入高出其
      經營地下錢莊之利息收入甚多，客觀上其並無以重利維生
      ，亦無礙常業犯之成立。綜上所述，被告甲○○之辯解，
      無非諉卸之詞，不足採信，事證明確，被告犯行，洵堪認
      定。
四、核被告甲○○係乘被害人丙○○、丁○○急需用錢而急迫之
    機會，取得與原本顯不相當之重利為業。所為係犯刑法第三
    百四十五條之常業重利罪。被告與李儀安二人對於常業重利
    之實施，有犯意聯絡及行為分擔，均為共同正犯。被告甲○○於八十五年間因違反槍砲彈藥刀械管制條例案件，經本院
    判處有期徒刑二年八月確定，於八十六年十二月三日執行完
    畢，有臺灣嘉義地方法院檢察署刑案資料查註紀錄表一份附
    於偵查卷及臺灣高等法院被告全國前案紀錄表一份附於本院
    卷可憑，五年以內再犯有期徒刑以上之本罪，為累犯，應依
    法加重其刑。
五、原審予以被告論罪科刑，固非無見，惟查（一）原審認被害
    人丙○○借款之利息約為年利率百分之二百四十三，被害人
    丁○○借款之利息約為年利率百分之四百八十七，核與上開
    各借款人實際借款及利息約定，換算之利率不合，容有未洽
    。（二）被告甲○○雖於八十八年十二月六日貸款四萬五千
    元與乙○○，以每十日為一期，並預先收取三千元利息之事
    實（如附表編號三所示）但查，乙○○借款並非基於急迫、
    輕率或無經驗（詳後述）而借款，此部分尚無成立重利罪之
    餘地，原審就此部分亦認有重利犯行，亦有疏誤。
六、被告甲○○上訴否認常業重利罪，固無可取，惟原判決既有
    可議，自屬無可維持，應由本院將原判決此部分予以撤銷改
    判。爰審酌被告犯罪之動機、目的、手段、品行、剝奪經濟
    弱者坐享重利、然犯罪所得不多，犯罪後亦坦承犯罪等一切
    情狀，量處如主文第二項所示之刑，又被告行為後，刑法於
    九十年一月四日修正，同年月十日經總統公布施行之第四十
    一條規定：「犯最重本刑為五年以下有期徒刑之罪，而受六
    月以下有期徒刑或拘役之宣告，因身體、教育、職業或家庭
    之關係或因其他正當事由，執行顯有困難者，得以一元以上
    三元以下折算一日，易科罰金。但確因不執行所宣告之刑，
    難收矯正之效或難以維持法秩序者，不在此限。」同法施行
    法第三條之一規定：「刑法第四十一條之規定於修正施行前
    ，已裁判確定之處罰，未執行或執行未完畢者，亦適用之。
    」「未諭知得易科罰金之折算標準者，亦同。」又前述易科
    罰金之折算標準，業據罰金罰鍰提高標準條例第二條前段規
    定，就其原定數額提高為一百倍折算一日，比較新舊法之結
    果，犯最重本刑為五年以下有期徒刑之罪，舊法沒有易科罰
    金之規定，新法則有，依刑法第二條第一項前段規定，自應
    適用有利被告之新法諭知易科罰金之折算標準。扣案之印泥
    一盒、0000000000號行動電話一具及空白本票二
    本，係被告甲○○所有，業經其於審理時自承在卷，且係供
    被告甲○○重利犯罪所用或犯罪預備（空白本票）之物，依
    法宣告沒收；至扣案之簽名本票二張（被害人丙○○、丁○○為發票人之本票各一份），為擔保品，債務清償後應返還
    丙○○、丁○○，非被告犯罪所得之物，爰不另為沒收之諭
    知，至被害人丙○○之身分證一枚，非被告甲○○所有，亦
    不予諭知沒收。
七、公訴意旨另以被告甲○○，自八十八年六月間某日起經營俗
    稱之地下錢莊業務，同時不定期於自由時報及聯合報等報紙
    刊登貸款廣告，以（０五）0000000、000000
    0號電話自動轉接至0000000000行動電話作為聯
    絡工具，以引誘急迫者告貸，甲○○對外自稱「陳先生」以
    防被查獲，乘乙○○急需用錢而急迫之機會，重利貸與乙○○四萬五千元（貸借情形詳如附表編號三所載），因認被告
    此部分亦有常業重利之罪嫌。訊之被告堅決否認有此部分之
    犯行，辯稱：伊係自八十八年十月才開始經營，又乙○○自
    借款後即未還分文，伊反而係被害者，且乙○○於偵查中亦
    自承借錢去賭博等語。經查：
（一）按犯罪事實應依證據認定之，無證據不得推定其犯罪事實
      ，刑事訴訟法第一百五十四條定有明文。認定不利於被告
      之事實，須依積極證據，苟積極證據不足為不利於被告事
      實之認定時，即應為有利於被告之認定，更不必有何有利
      之證據；又刑事訴訟法上所謂認定犯罪事實之證據，係指
      足以認定被告確有犯罪行為之積極證據，其於訴訟上之證
      明，須於通常一般之人均不致有所懷疑，而得確信其為真
      實之程度，使得據為有罪之認定；且事實之認定，應憑證
      據，如未能發現相當證據，或證據不足以證明，自不能以
      推測或擬制之方法，為裁判基礎；再徵諸刑事訴訟程序之
      進行乃以事實之認定為其中心，而對於事實之認定並非得
      由裁判官以其主觀為之，故現代文明法治國無不要求認定
      事實應依證據為之，刑事訴訟法因而明定犯罪事實應依證
      據認定之，無證據不得推定其犯罪事實。又重利罪之成立
      ，必須係乘他人急迫、輕率或無經驗而貸放始構成，若借
      款人借款非因急迫、輕率或無經驗而為之，自不能科以重
      利之刑責。
（二）告訴人乙○○在警詢所為之供述，被告已明示同意於審判
      程序作為證據，本院審酌乙○○之警詢陳述係基於告訴人
      之立場，雖所述與事實不盡相符（如被告未恐嚇取財），
      然該陳述係本諸自由意志所作成，未付利息等情與被告之
      自白相符，依其情況，足供為證據之評價，依刑事訴訟法
      第一百五十九條之五第一項之規定，認有證據能力，至於
      告訴人乙○○於偵查及審理時雖亦有到庭指訴，然因未依
      法具結，所為之供述證據自無證據能力，附為敘明。
（三）本件緣起於被告向借款人乙○○催討借款，乙○○反以其
      未向被告借款為由，向警方告訴被告恐嚇取財。有關恐嚇
      取財一節，經檢察官偵查後，認罪嫌不足，而未起訴，此
      觀臺灣嘉義地方法院檢察署八十九年度偵字第四一三號起
      訴書「證據並所犯法條」欄第三項自明。又告訴人乙○○
      已自承未交付利息（見警卷第九頁），甚至否認有向被告
      借款（見警卷第八頁反面），參以被告所所稱乙○○借款
      之後「迄今」均未清償任何本息，顯見乙○○借款之時即
      「無清償借款」之意，彰彰明甚。被告並未乘乙○○急迫
      、輕率或無經驗而貸放金錢，因而此部分尚無成立重利罪
      之餘地。
（四）又被告貸與丙○○、丁○○、乙○○金錢均在八十八年十
      月之後，足見被告所稱其係八十八年十月才開始經營地下
      錢莊，應足採信。
（五）綜上所述，上開公訴意旨所述尚無成立重利罪之餘地，此
      外復查無其他積極證據足資證明被告有此部分犯行，揆諸
      首開法條規定及判例意旨，被告此部分重利之犯罪嫌疑尚
      屬不足，惟公訴人認被告此部分事實與前揭論罪科刑部分
      為屬實質上之一罪，爰不另為無罪之諭知，附此敘明。
據上論結，應依刑事訴訟法第三百六十九條第一項前段、第三百
六十四條、第二百九十九條第一項前段、第三百條，刑法第二十
八條、第二條第一項前段、第三百四十五條、第四十七條、第三
十八條第一項第二款、第四十一條第一項前段，罰金罰鍰提高標
準條例第一條前段、第二條，判決如主文。
本案經檢察官范文豪到庭執行職務。
中    華    民    國    95    年     1    月    11    日
                刑事第六庭  審判長法  官  蔡  崇  義
                                  法  官  侯  明  正
                                  法  官  吳  永  宋
以上正本證明與原本無異。
如不服本判決，應於收受本判決後十日內向本院提出上訴書狀。
其未敘述上訴理由者並得於提起上訴後十日內向本院補提理由書
狀（均須按他造當事人之人數附繕本）「切勿逕送上級法院」。
                                  書記官  陳  明  芬
中    華    民    國    95    年     1    月    11    日
附錄：本判決論罪科刑法條
刑法第三百四十五條：以犯前條之罪為常業者，處五年以下有期
徒刑，得併科三千元以下罰金。
附表：
┌──┬─────┬───┬─────┬──────┬───┬──┬──┐
│編號│借款時間及│借款人│借款金額  │約定利息    │利率  │借款│備註│
│    │地點      │      │（新臺幣）│（新台幣）  │      │原因│    │
│    │          │      │          │            │      │    │    │
├──┼─────┼───┼─────┼──────┼───┼──┼──┤
│一  │八十八年十│丙○○│五萬元    │五千元（每十│年利率│輕率│未預│
│    │、十一月間│      │          │五日為一期）│約百分│無經│扣利│
│    │某日在嘉義│      │          │            │之二百│驗而│息  │
│    │市○○○路│      │          │            │四十  │去借│    │
│    │五四七巷七│      │          │            │      │款  │    │
│    │十二號    │      │          │            │      │    │    │
├──┼─────┼───┼─────┼──────┼───┼──┼──┤
│二  │八十八年十│丁○○│五萬元    │一萬元（每十│年利率│生病│未預│
│    │二月一日在│      │          │五日為一期）│約百分│就醫│扣利│
│    │嘉義市民生│      │          │            │之四百│亟需│息  │
│    │北路、蘭井│      │          │            │八十  │用錢│    │
│    │街口      │      │          │            │      │    │    │
├──┼─────┼───┼─────┼──────┼───┼──┼──┤
│三  │八十八年十│乙○○│四萬五千元│三千元（每十│年利率│借款│預扣│
│    │二月六日  │      │          │日為一期）  │約百分│時即│利息│
│    │          │      │          │            │之二百│無意│    │
│    │          │      │          │            │四十  │償還│    │
└──┴─────┴───┴─────┴──────┴───┴──┴──┘


司法院資訊處製作；財團法人民間司法改革基金會備份。
